臺灣苗栗地方法院民事簡易判決
110年度苗簡字第131號
原      告  昭信資產管理有限公司

法定代理人  李國彬  

被      告  蕭沂洲  
            蕭清金  
            蕭金發  
            蕭林玉妹
            蕭睿誌  
            蕭昭明  
上1人
訴訟代理人  劉淑貞  
            許盟志律師
被      告  蕭大欽  

            蕭烱耀  
            蕭麗華  
            蕭喻云  
            蕭如鳳  
            蕭麗靜  
上列當事人間分割共有物事件，本院於111年2月22日言詞辯論終
結，判決如下：
    主  文
一、兩造共有坐落苗栗縣○○鎮○○段00地號土地（下稱系爭土地）
    准予分割，其分割方法如附圖即苗栗縣通霄地政事務所(下
    稱通霄地政)111年1月5日土地複丈成果圖所示：
　㈠區域A面積102.65平方公尺分歸被告蕭昭明取得。
　㈡區域B面積85.55平方公尺分歸被告蕭金發取得。
　㈢區域C面積68.43平方公尺分歸被告蕭沂洲、蕭睿誌、蕭大欽
    、蕭林玉妹（下合稱蕭沂洲等4人）取得，並按應有部份各1
    /4之比例保持共有。
　㈣區域D面積74.87平方公尺分歸被告蕭烱耀、蕭麗華、蕭喻云
    、蕭麗靜、蕭如鳳（下合稱蕭炯耀等5人）取得，並按應有
    部份各1/5之比例保持共有。
　㈤區域E面積342.2平方公尺分歸被告蕭清金取得。
二、蕭烱耀等5人應依附表二所示之金額補償蕭沂洲等4人。
三、蕭昭明應補償原告新臺幣(下同)28萬1,600元。
四、訴訟費用由兩造依附表一所示比例負擔。 
　　事實及理由
壹、程序事項
一、訴之撤回應以書狀為之。但於期日，得以言詞向法院或受命
    法官為之。以言詞所為訴之撤回，應記載於筆錄，如他造不
    在場，應將筆錄送達。訴之撤回，被告於期日到場，未為同
    意與否之表示者，自該期日起；其未於期日到場或係以書狀
    撤回者，自前項筆錄或撤回書狀送達之日起，十日內未提出
    異議者，視為同意撤回，民事訴訟法第262條第2至4項定有
    明文。本件原告起訴時原請求分割之標的除系爭土地外，尚
    有同段134建號（門牌號碼苗栗縣○○鎮○○里0鄰○○0號）建物
    （下稱系爭建物），嗣於111年2月22日言詞辯論期日當庭以
    言詞撤回請求分割系爭建物部分，經本院檢附該日言詞辯論
    筆錄通知曾到庭參與辯論或於履勘期日到場之蕭清金、蕭金
    發、蕭沂洲表示意見，其等於筆錄送達後10日內未提出異議
    ，依前揭說明，視為同意撤回，有本院送達證書在卷為憑（
    卷二第285、289、291頁），此部分訴訟繫屬消滅，不在本
    院審判範圍，合先敘明。
二、除蕭昭明以外之被告經合法通知，均未於最後言詞辯論期日
    到場，皆核無民事訴訟法第386條各款所列情形，爰依原告
    聲請，由其一造辯論而為判決。
貳、實體事項
一、原告主張：原告所有系爭土地應有部分比例8/315為原告前
    自本院民事執行處拍賣取得，系爭土地為兩造共有，共有人
    及應有部分比例如附表一所示。共有人間並無不能分割之約
    定，爰惟不能達成分割協議，爰依民法第823條、第824條等
    規定，提起本件訴訟，請求予以變價分割。原告同意蕭昭明
    所提附圖分割方案，亦同意蕭昭明以金錢補償原告後，將原
    告所有之應有部分8/315移轉登記予蕭昭明。並聲明：系爭
    土地准予變價分割，所得價金由兩造按附表一應有部分比例
    欄所示比例分配。
二、被告答辯：
　㈠蕭金發則以：不同意變價分割，應以原物分割。
　㈡蕭沂洲則以：不同意變價分割，同意分割系爭土地。
　㈢蕭昭明則以：主張依附圖分割方案分割，並依照不動產估價
    師鑑價結果以價金補償其他共有人，另願以估價報告書所示
    之鑑價結果向原告購買其所有之應有部分。
　㈣其餘被告則均未於言詞辯論期日到場，亦未提出書狀作何聲
    明或陳述。
三、系爭土地之使用分區及使用地類別均空白，面積為673.7平
    方公尺，共有人及應有部分比例如附表一所示，有系爭土地
    土地登記第一類謄本在卷為憑（卷一第85至91頁)，堪以認
    定。
四、法院之判斷
　㈠各共有人，除法令另有規定外，得隨時請求分割共有物。但
    因物之使用目的不能分割或契約訂有不分割之期限者，不在
    此限，民法第823條第1項定有明文。兩造就系爭土地並未約
    定不得分割，系爭土地亦非因使用目的不能分割，且兩造於
    起訴前未能達成分割協議，則原告請求裁判分割系爭土地，
    核無不合，應予准許。
　㈡分割之方法不能協議決定者，法院得因任何共有人之請求，
    命為下列之分配：一、以原物分配於各共有人。但各共有人
    均受原物之分配顯有困難者，得將原物分配於部分共有人。
    二、原物分配顯有困難時，得變賣共有物，以價金分配於各
    共有人，或以原物之一部分分配於各共有人，他部分變賣，
    以價金分配於各共有人；以原物為分配時，因共有人之利益
    或其他必要情形，得就共有物之一部分仍維持共有，民法第
    824條第2、4項定有明文。又共有人因共有物分割之方法不
    能協議決定，而提起請求分割共有物之訴，應由法院依民法
    第824條命為適當之分配，不受任何共有人主張之拘束；定
    共有物分割之方法，可由法院自由裁量，但以其方法適當者
    為限；法院裁判分割共有物，須斟酌各共有人之利害關係、
    使用情形、共有物之性質及價值、經濟效用，符合公平經濟
    原則，其分割方法始得謂為適當（最高法院49年台上字第25
    69號、90年度台上字第1607號判決意旨參照）。另共有物之
    裁判上分割，仍以原物分割為原則，必須以原物分割有事實
    上或法律上之困難，例如原物性質上無法分割或分割將減損
    其價值之情形，始得依變賣之方法分配價金，以維護共有物
    之經濟效益，及兼顧共有人之利益與實質公平。倘共有物在
    性質上並無不能分割或分割將減損其價值之情形，僅因共有
    人各執己見，難以整合其所提出之分割方案者，法院仍應斟
    酌共有物之性質、共有人之利害關係、經濟價值及利用效益
    ，依民法第824條所定之各種分割方法為適當之分配，尚不
    能逕行變賣共有物而以價金分配於各共有人（最高法院102
    年度台上字第1336號判決意旨參照）。依前開法律規定及最
    高法院見解，原物分配有困難時，方得為變價分割，本件兩
    造均按應有部分比例分配原物並無困難，故原告主張變價分
    割並非可取。而本院至現場履勘結果，系爭土地上有系爭建
    物，該建物為一三合院，現況東側廂房由蕭清金占有使用，
    中間廂房由蕭金發占有使用，西側廂房由蕭昭明占有使用（
    卷一第319頁勘驗筆錄），蕭昭明所提分割方案，已儘可能
    與土地上建物之占有使用情形相符，最大限度避免土地所有
    權歸屬與地上建物占有人不符，衍生後續紛爭，且與各共有
    人之應有部分比例大致相當，原告亦同意蕭昭明所提附表分
    割方案，將其所有之應有部分分歸蕭昭明取得，由蕭昭明按
    不動產估價師鑑價結果補償原告，故該方案堪稱允當，應屬
    可採。
　㈢法院裁判分割共有物，除應斟酌各共有人之利害關係，及共
    有物之性質外，尚應斟酌共有物之價格，倘共有人中有不能
    按其應有部分受分配，或所受分配之不動產，其價格不相當
    時，法院非不得命以金錢補償之（最高法院57年台上字第21
     17號判決意旨參照）。本件原告與蕭昭明均同意其應有部
    分由蕭昭明取得，由蕭昭明以價金補償原告（卷二第138頁
    ），而原告應有部分經冠宏不動產估價師事務所估價結果價
    值為28萬1,600元，有估價報告書在卷可稽，爰命蕭昭明補
    償原告28萬1,600元。而蕭昭明、蕭金發、蕭清金所分得之
    土地面積與其等應有部分比例換算之面積相當，故無再為找
    補之必要，而蕭沂洲等4人依其等應有部分比例換算可分得
    之面積為68.44平方公尺（計算式：673.7×32/315＝68.439，
    小數點以下四捨五入，以下均同），但僅分得68.43平方公
    尺，短少0.01平方公尺，蕭炯耀等5人依其等應有部分比例
    換算可分得之面積為74.86平方公尺（計算式：673.7×1/9＝7
    4.855），但卻分得74.87平方公尺，增加0.01平方公尺，而
    系爭土地經鑑價結果每坪為5萬4,400元，即每平方公尺1萬6
    ,456元（計算式：54,400÷3.3058＝16455.9），依此計算，
    蕭炯耀等5人應補償蕭沂洲等4人之金額即為165元（計算式
    ：16,456×0.01＝164.56），找補情形如附表二所示。
五、因共有物分割、經界或其他性質上類似事件涉訟，由敗訴當
    事人負擔訴訟費用顯失公平者，法院得酌量情形，命勝訴之
    當事人負擔其一部，民事訴訟法第80條之1定有明文。查系
    爭土地雖因兩造無法達成分割協議，原告因而提起訴訟，但
    本件訴訟進行中所生費用，逾越其應有部分者，非為伸張或
    防衛其權利所必要，且兩造均因系爭土地之分割而互蒙其利
    ，故依上開規定，本院認本件訴訟費用應由兩造按原應有部
    分比例負擔始為公平。
六、訴訟費用負擔之依據：民事訴訟法第80條之1、第85條第1項
    但書。
中　　華　　民　　國　　111 　年　　3 　　月　　30　　日
                  苗栗簡易庭  法　官　王筆毅
以上正本係照原本作成。
如不服本判決，應於送達後20日內，向本院提出上訴狀並表明上
訴理由，如於本判決宣示後送達前提起上訴者，應於判決送達後
20日內補提上訴理由書（須附繕本）。如委任律師提起上訴者，
應一併繳納上訴審裁判費。
                              書記官　劉家蕙
中　　華　　民　　國　　111 　年　　3 　　月　　30　　日
附表一：
編號 共有人 應有部分比例暨訴訟費用負擔比例 1 蕭清金 32/63 2 蕭昭明 8/63 3 蕭金發 8/63 4 蕭沂洲 8/315 5 蕭睿誌 8/315 6 蕭大欽 8/315 7 蕭林玉妹 8/315 8 蕭烱耀 1/45 9 蕭麗華 1/45 10 蕭喻云 1/45 11 蕭麗靜 1/45 12 蕭如鳳 1/45 13 昭信資產管理有限公司(原告) 8/315 
附表二：
編號 應提補償人 應提補償金額(元) 應受補償人 應受補償金額(元) 1 蕭烱耀 33    蕭沂洲      9     蕭睿誌 8    蕭大欽 8    蕭林玉妹 8 2 蕭麗華 33    蕭沂洲      8    蕭睿誌 9    蕭大欽 8    蕭林玉妹 8 3 蕭喻云 33    蕭沂洲      8    蕭睿誌 8    蕭大欽 9    蕭林玉妹 8 4 蕭麗靜 33    蕭沂洲      8     蕭睿誌 8    蕭大欽 8    蕭林玉妹 9 5 蕭如鳳 33    蕭沂洲        8     蕭睿誌 8    蕭大欽 8    蕭林玉妹 9